【裁判字號】    90,重訴,220
【裁判日期】    901227
【裁判案由】    塗銷抵押權登記
【裁判全文】
臺灣屏東地方法院民事判決  九十年度重訴字第二二○號
    原      告  屏東縣萬丹鄉農會
    法定代理人  丙○○
    被      告  乙○○
    被      告  甲○○
右當事人間請求塗銷抵押權登記事件，本院判決如左：
    主    文
確認被告甲○○就被告乙○○所有坐落屏東縣萬丹鄉○○段八四０地號土地、應有部
分九００分之四０，於民國八十九年七月十三日設定新台幣貳佰萬元抵押權所擔保之
債權，及就被告乙○○所有坐落屏東縣東港鎮○○段二之九九地號土地、同鎮○○段
四三三之二、四三三之三、一０六五之四地號土地，於民國八十九年七月十四日設定
新台幣捌佰萬元抵押權所共同擔保之債權均不存在。
被告甲○○應將前項抵押權登記塗銷。
訴訟費用由被告連帶負擔。
    事    實
甲、原告方面：
一、聲明：
（一）先位聲明：請求如主文所示之判決。
（二）備位聲明：（１）被告甲○○與乙○○於八十九年七月十三日就坐落屏東縣萬
      丹鄉○○段八四０地號土地、應有部分九００分之四０，及於八十九年七月十
      四日就坐落屏東縣東港鎮○○段二之九九地號土地、同鎮○○段四三三之二、
      四三三之三、一０六五之四地號土地，所為之抵押權設定行為應予撤銷。（２
      ）被告甲○○應將屏東地政事務所於八十九年七月十三日就右開灣內段八四０
      地號土地、持分九００分之四０，及將東港地政事務所於八十九年七月十四日
      就右開東港段二之九九地號土地、新帝段四三三之二、四三三之三、一０六五
      之四地號土地所為之抵押權設定登記予以塗銷。
二、事實上之陳述：
（甲）先位聲明部分：
（一）被告乙○○於八十六年間向原告借款一千一百萬元，惟繳息至八十九年三月二
      十七日起未再付息，原告遂於同年七月對被告乙○○聲請支付命令，並於同年
      八月確定，而被告乙○○於八十八年六月前曾清償本金一百四十四萬元，故積
      欠原告之本金債務應為九百五十六萬元。詎被告乙○○為妨礙原告行使債權，
      使原告債權無法充分受償，遂與其姐之女即被告甲○○通謀而為虛偽之意思表
      示，以被告乙○○所有坐落屏東縣萬丹鄉○○段八四０地號土地、應有部分九
      ００分之四０為擔保，於民國八十九年七月十三日設定新台幣貳佰萬元抵押權
      予被告甲○○，另以被告乙○○所有坐落屏東縣東港鎮○○段二之九九地號土
      地、同鎮○○段四三三之二、四三三之三、一０六五之四地號土地為共同擔保
      ，於民國八十九年七月十四日設定新台幣捌佰萬元抵押權予被告甲○○，但實
      際上被告間並無此項債權債務關係存在，而被告乙○○向原告貸款而提供擔保
      設定抵押之屏東縣萬丹鄉○○段一八五地號土地及同段一三六八地號土地，於
      八十九年五月十四日第三次公開拍賣，底價分別為四百八十九萬六千元及一百
      三十六萬四千元，仍無人應買，依該拍賣條件公告，迄今亦無人應買，則原告
      須對被告乙○○之其他財產為強制執行始能受償，故有確認被告二人就系爭五
      筆土地設定抵押權所擔保之一千萬元債權不存在法律上之利益。
 (二)按債務人欲免其財產被強制執行，與第三人通謀而為虛偽意思表示，將其所有
      不動產為第三人設訂抵押權者，債權人可依侵權行為之法則，請求第三人塗銷
      登記，亦可行使代位權，請求塗銷登記，兩者任其選擇行使之，司法院六十七
      年度第五次民事庭會議決議可資參照。本件被告乙○○為免原告強制執行系爭
      土地受償，與被告通謀而為虛偽意思表示，將其所有系爭土地設定抵押權予被
      告，揆諸上揭決議意旨，原告自得主張侵權行為損害賠償請求權，請求被告甲
      ○○塗銷該抵押權登記。
（乙）備位聲明部分：
（一）按「債務人以其所有之不動產設定抵押權，同時向他人借貸款項，其設定抵押
      權之行為，固屬有償行為，若先有債權行為之存在而於事後為之設定抵押權者
      ，如無對價關係，即屬無償行為，倘有害及債權，則債權人自得依民法第二百
      四十四條第一項之規定以撤銷之」，最高法院五十一年台上字三五二八號著有
      判例。
（二）若被告乙○○果有於八十九年七月間以系爭五筆土地設定抵押權向被告甲○○
      借款一千萬元，則被告乙○○顯不可能於八十九年七月後未向原告繳息，故縱
      被告乙○○有向被告甲○○借款一千萬元，亦係在設定系爭抵押權之前，則依
      前述判例所示，被告乙○○之此項設定抵押權行為即屬無償行為，原告自得依
      民法第二百四十四條第一項之規定請求撤銷被告間就系爭五筆土地所為之抵押
      權設定行為。
（三）退步言，縱被告乙○○係於設定抵押權之同時向被告甲○○借款一千萬元，但
      以被告間關係之親近，被告顯不可能不知此舉有害於原告債權之求償，則原告
      亦得依民法第二百四十四條第二項之規定請求撤銷被告間就系爭五筆土地所為
      抵押權設定行為。
（四）又「債權人依第一項或第二項規定聲請法院撤銷時，得並聲請命受益人或轉得
      人回復原狀」，民法第二百四十四條第四項本文亦有明訂，則原告自得依此規
      定，併請求被告甲○○回復原狀，即塗銷系爭五筆土地之抵押權登記。
三、證據：提出借據影本、支付命令影本、確定證明書、本院執行處通知（均為影本
    ）（各一件）、土地謄本五件為證。
乙、被告方面：
一、聲明：請求判決駁回原告之訴，訴訟費用由原告負擔。
二、陳述：
（一）對被告乙○○積欠原告九百五十六萬元未還，並以前述五筆土地設定抵押權予
      被告甲○○為擔保等情均不爭執。
（二）被告乙○○確有向被告甲○○借款一千萬元，但無法舉證。
三、證據：未提出任何有利之證據以供本院審酌。
    理    由
一、原告主張被告乙○○於八十六年間向原告借款一千一百萬元，惟繳息至八十九年
    三月二十七日起未再付息，原告遂於同年七月對被告乙○○聲請支付命令，並於
    同年八月確定，而被告乙○○於八十八年六月前曾清償本金一百四十四萬元，故
    積欠原告之本金債務應為九百五十六萬元。被告乙○○以其所有坐落屏東縣萬丹
    鄉○○段八四０地號土地、應有部分九００分之四０為擔保，於民國八十九年七
    月十三日設定新台幣貳佰萬元抵押權予被告甲○○，另以被告乙○○所有坐落屏
    東縣東港鎮○○段二之九九地號土地、同鎮○○段四三三之二、四三三之三、一
    ０六五之四地號土地為共同擔保，於民國八十九年七月十四日設定新台幣捌佰萬
    元抵押權予被告甲○○，且被告乙○○向原告貸款而提供擔保設定抵押之屏東縣
    萬丹鄉○○段一八五地號土地及同段一三六八地號土地，於八十九年五月十四日
    第三次公開拍賣，底價分別為四百八十九萬六千元及一百三十六萬四千元，仍無
    人應買，依該拍賣條件公告，迄今亦無人應買，則原告須對被告乙○○之其他財
    產為強制執行始能受償，故有確認被告二人就系爭五筆土地設定抵押權所擔保之
    一千萬元債權不存在法律上之利益等事實，已經原告提出借據影本、支付命令影
    本、確定證明書、本院執行處通知各一件及系爭土地之登記簿謄本五件為證，復
    為被告所不爭執，應堪信原告此部分主張為實；而對於被告間是否果有此項一千
    萬元款項之債權債務關係存在之積極，並有利於己之事實，自應由被告負舉證責
    任，然被告已當庭陳明對於此項關係事實之存在並無任何證據可以證明，是若被
    告間果有此二筆共計高達一千萬元之借貸關係存在，顯不可能未立有任何字據或
    金錢往來紀錄，故被告所辯其間確有一千萬元借貸關係存在一節，即難採信，自
    無從為有利於被告之認定，堪信原告主張被告間之前開借貸關係不存在等情為真
    實。
二、從而原告請求確認被告間分別為二百萬元及八百萬元之金錢借貸關係不存在，並
    依侵權行為之法則，請求被告甲○○塗銷因該二筆借款，而由被告乙○○提供系
    爭五筆土地為擔保所為之抵押權登記，於法相符，應予准許；而原告之先位聲明
    既已經本院准許，其備位聲明即無審酌之必要，附此說明。
結論：本件原告之訴為有理由，依民事訴訟法第八十五條第二項，判決如主文。
中      華      民      國    九十      年     十二     月    二十七    日
                                    臺灣屏東地方法院民事第二庭
~B法      官  莊鎮遠
右為正本係照原本作成。
如對本判決上訴，須於判決送達後廿日內向本院提出上訴狀。
~B法院書記官  徐建功
中      華      民      國    九十      年     十二     月    二十七    日


司法院資訊處製作；財團法人民間司法改革基金會備份。
